【裁判字號】    99,訴,324
【裁判日期】    991115
【裁判案由】    商業會計法等
【裁判全文】
臺灣高雄地方法院刑事判決               99年度訴字第324號
公  訴  人  臺灣高雄地方法院檢察署檢察官
被      告  郭嘉賢
選任辯護人  顏萬文律師
上列被告因商業會計法等案件，經檢察官提起公訴（97年度偵緝
字第2637號），本院判決如下：
    主  文
郭嘉賢連續犯商業會計法第七十一條第一款之填製不實罪，處有
期徒刑貳年。
    事  實
一、郭嘉賢係「儷鑫工程有限公司」（址設高雄縣鳳山市○○街
    27號1 樓，下稱儷鑫公司）之負責人，屬商業會計法所稱之
    商業負責人。其於民國93年5 月7 日，以儷鑫公司之名義，
    與合併前之「臺北國際商業銀行」（嗣與建華商業銀行合併
    並更名為永豐商業銀行股份有限公司。下稱臺北國際商銀）
    簽訂「應收帳款承購約定書」，約定於該約定書有效期間內
    ，儷鑫公司得隨時交付應受帳款債權資料予臺北國際商銀，
    供臺北國際商銀選定同意承購儷鑫公司之應受帳款債權，並
    預先支付部分價金予儷鑫公司（實即儷鑫公司將對他人之應
    收帳款債權讓與臺北國際商銀，而向臺北國際商銀辦理融資
    貸款）。嗣於93年間，儷鑫公司因受鋼材價格上漲影響，財
    務狀況欠佳，詎郭嘉賢為虛報應帳債款債權以向臺北國際商
    銀融資借貸，竟意圖為自己不法所有，基於詐欺取財及填製
    不實會計憑證之概括犯意，自93年11月15日起至94年2 月20
    日止（起訴書誤載至94年3 月31日止），明知儷鑫公司與如
    附表一所示之買受人即「工信工程股份有限公司」（下稱工
    信公司）、「泛亞工程建設股份有限公司」（下稱泛亞工程
    公司）、「國登建設營造股份有限公司」（下稱國登公司）
    、「幼上營造股份有限公司」（下稱幼上公司）、「國雍營
    造工程股份有限公司」（下稱國雍公司），並無如附表一所
    示之交易事實，竟先後利用不知情之儷鑫公司職員，將各該
    不實事項填製於附表一所示之統一發票會計憑證上，充作應
    受帳款債權之證明，由郭嘉賢持向臺北國際商銀申辦應收帳
    款債權之承購，致臺北國際商銀之承辦人員誤信儷鑫公司確
    有如附表所示之應收帳款債權，而陷於錯誤，先後依上開「
    應收帳款承購約定書」之約定，同意承購並預先核撥如附表
    一所示之價金（貸款）。郭嘉賢則於順利取得臺北國際商銀
    所核撥如附表一所示合計新臺幣（下同）1,223 萬8,170 元
    之貸款金額後，隨即將各該統一發票作廢。嗣因如附表一所
    示不實之應收帳款屆期時，各該買受人均未將帳款給付予臺
    北國際商銀，經合併更名後之永豐商業銀行股份有限公司對
    如附表一所示之買受人提起民事訴訟，於審理中獲悉上情，
    始知受騙。
二、案經永豐商業銀行股份有限公司訴請臺灣高雄地方法院檢察
    署檢察官偵查起訴。
    理  由
一、證據能力之判斷─
  (一)按除顯有不可信之情況外，從事業務之人於業務上或通常業
    務過程所須製作之紀錄文書、證明文書，得為證據，刑事訴
    訟法第159 條之4 第2 款定有明文。本件臺北國際商銀檔存
    之借款撥貸書、應收帳款讓與明細表等文書，均屬該銀行承
    辦人員於業務上或通常業務過程所須製作之紀錄文書、證明
    文書，且非提起告訴後所製作，依其作成之背景，並無顯有
    不可信之情況，依前開規定，自得作為證據。
  (二)又被告以外之人於審判外之陳述，雖不符刑事訴訟法第159
    條之1 至第159 條之4 之規定，而經當事人於審判程序同意
    作為證據，法院審酌該言詞陳述或書面陳述作成時之情況，
    認為適當者，亦得為證據。當事人或辯護人於法院調查證據
    時，知有同法第159 條第1 項不得為證據之情形，而未於言
    詞辯論終結前聲明異議者，視為有前項之同意，刑事訴訟法
    第159條之5亦規定明確。本判決所引用其他據以認定事實之
    各項證據，業經當事人及辯護人於本院審理中對於證據能力
    表示「沒有意見」等語（見本院審訴卷第27頁），且於本院
    調查證據時，以知其內容及性質，而未於言詞辯論終結前聲
    明異議。本院審酌各該證據作成時之情況，並無違法取證而
    顯有不可信之情形，作為證據俱屬適當，依上開規定，均得
    作為證據使用，合先敘明。
二、認定事實所憑證據及被告之辯解─
    訊據被告郭嘉賢固坦認其為儷鑫公司之負責人，有於前揭時
    間，與告訴人臺北國際商銀簽訂上開應收帳款承購約定書，
    且附表一所示之統一發票，均係其請儷鑫公司職員填製後，
    作為應收帳款債權之證明，由其持向臺北國際商銀承辦人員
    申辦應收帳款債權之承購，取得臺北國際商銀所核撥如附表
    一所示之金額後，再將上開發票作廢等情，惟矢口否認有何
    違反商業會計法及詐欺取財犯行，辯稱：如附表一所示之統
    一發票所載均係實際交易金額，係伊對附表一所示買受人應
    收之工程款。發票作廢之原因，係因買受人於驗收時，認工
    程尚有瑕疵，不同意付款，並非虛開發票詐取臺北國際商銀
    核撥貸款云云。辯護人則稱：如附表一所示之發票，係因被
    告已向買受人請領工程款之工程，有部分未通過驗收，買受
    人不同意依發票金額付款，被告始將附表一所示之原發票作
    廢，並重新開立發票請領工程款，僅係「改正」行為而非填
    製不實。且被告向臺北國際商銀融資多年，一向遵期清償本
    息，嗣因景氣不佳，且物價波動，致儷鑫公司週轉不靈，始
    無力清償貸款，本件僅屬民事糾葛，並非詐欺等語。經查：
  (一)被告係儷鑫公司之負責人，於前揭時間以該公司名義與臺北
    國際商銀簽訂應收帳款承購約定書，約定於約定書有效期間
    內，儷鑫公司得隨時交付應受帳款債權資料予臺北國際商銀
    ，供臺北國際商銀選定同意承購儷鑫公司之應受帳款債權，
    並預先支付部分價金予儷鑫公司，實即儷鑫公司將對他人之
    應收帳款債權讓與臺北國際商銀，而向臺北國際商銀辦理融
    資貸款。被告嗣於如附表一所示之時間，先後委請儷鑫公司
    職員填製如附表一所示之統一發票，充作應受帳款債權證明
    ，持向臺北國際商銀申辦應收帳款債權之承購，取得如附表
    一所示之核撥金額後，再將各該發票作廢。嗣因如附表一所
    示之買受人未給付上開應收帳款，經合併更名後之永豐商業
    銀行股份有限公司對各買受人提起民事訴訟，始悉上開發票
    業經被告作廢等情，業據被告自承不諱（見偵緝卷第9-12頁
    、本院審訴卷第25頁背面、訴一卷第41、148 頁、訴二卷第
    435 頁），且經證人即告訴代理人劉秋珠於偵查及本院審理
    中證述明確（見他字卷第82頁、偵卷第30-31 頁、偵緝卷第
    16、29頁、本院訴一卷第45-48 頁），復有臺北國際商銀應
    收帳款承購約定書、存證信函暨回證、如附表一所示之統一
    發票、借貸撥款書、應收帳款讓與明細表、臺灣臺北地方法
    院94年度重訴字第1376號民事判決（被告工信公司）、臺灣
    臺北地方法院94年度訴字第6582號民事判決（被告泛亞工程
    公司）、本院94年度訴字第2698號民事判決（被告國登公司
    ）、本院94年度訴字第2696號民事判決（被告幼上公司）、
    臺灣士林地方法院94年度重訴字第332 號民事判決（被告國
    雍公司）、財政部臺北市國稅局95年3 月9 日財北國稅審三
    字第0950208206號函、臺灣省南區國稅局高雄縣分局（下稱
    南區國稅局高雄縣分局）95年2 月6 日南區國稅高縣三字第
    0950004107號函、高雄市國稅局苓雅稽徵所95年2 月4 日財
    高國稅苓營業字第0950001915號函、前鎮稽徵所95年1 月11
    日財高國稅鎮營業字第0950000288號函、南區國稅局高雄縣
    分局95年1 月4 日南區國稅高縣三字第0950000168號函、臺
    北市國稅局95年2 月24日財北國稅審三字第0950024152號函
    、南區國稅局高雄縣分局97年3 月12日南區國稅高縣三字第
    0970006412號函、臺北市國稅局97年3 月10日財北國稅審三
    字第0970026238號函暨附件進銷項憑證查詢、進銷項憑證明
    細資料表、營業人銷售額與稅額申報書、南區國稅局高雄縣
    分局98年3 月6 日南區國稅高縣三字第0980007922號函暨附
    件營業人銷售額與稅額申報書、永豐商業銀行苓雅分行99年
    2 月24日永豐銀苓雅分行（099）字第00010號函暨附件儷鑫
    工程放款明細、儷鑫應收帳撥款、歷史往來明細查詢在卷可
    稽（見他字卷第15-73 、88-95 頁、偵卷第9-26頁、偵緝卷
    第47-53 頁、本院審訴卷第30-54 頁、訴二卷第341-343 頁
    ）。此部分之事實，已堪認定。
  (二)證人即臺北國際商銀告訴代理人劉秋珠於本院審理中證稱：
    被告以儷鑫公司名義向本行申請應收帳款貸款融資，經徵信
    查核通過後，訂出貸款額度。被告可於該額度內，逐次提出
    其因承包如附表一所示工信公司等買受人之工程，得向買受
    人請領工程款之請款發票，向本行申請撥貸發票金額之八成
    ，將該應收帳款債權讓與本行，由本行於應受帳款屆期時，
    持被告所交付之發票，向工信公司等買受人請款，買受人則
    簽發禁止背書轉讓之支票或匯款予本行，經充償被告該次借
    款本息後，餘款匯入儷鑫公司於本行之活期存款帳戶內。惟
    被告自93年11月5 日起，陸續提出如附表一所示之統一發票
    ，向本行申請核撥貸款後，屆期均未獲買受人清償，被告亦
    不清償貸款，經本行向附表一所示買受人提起民事訴訟，訴
    請各該買受人給付發票上所載工程款金額時，各買受人均主
    張其等與被告間並無如附表一所示發票所載之工程款債權，
    被告亦未曾提出各該發票向買受人請款，且經審理上開民事
    案件之法院向國稅局函查結果，上開發票均未經儷鑫公司申
    報為銷項憑證，亦未經買受人申報為進項憑證，即申報作廢
    ，伊係第一次見到有這麼多張發票被作廢，被告疑有虛開發
    票詐取本行貸款之嫌。如被告所開立之發票有向買受人請款
    ，事後因工程驗收未過，致遭買受人扣減工程款，亦應係由
    買受人開立銷貨折讓或銷貨退回單，而非由直接將發票作廢
    。被告既已提出發票申請核撥貸款，並經本行核撥貸款後，
    卻將發票作廢，應即通知本行，並提出重新開立之發票，由
    本行依各別情形評斷，如未再重開發票，或重開發票金額少
    於原發票，本行無法向買受人收取足額之撥貸金額，被告即
    應就超貸部分提前還款。惟被告作廢上開發票，均未向本行
    通知，亦未提出重新開立之發票等語（見本院訴一卷第45-
    48頁）。核與上開應收帳款承購約定書、存證信函暨回證、
    各該民事判決及國稅局回函記載情形相符，並有證人劉秋珠
    提出臺北國際商銀國內應收帳款承購業務作業辦法及施行細
    則、國內應收帳款承購業務會計處理在卷可佐（見本院訴一
    卷第288-304 頁），足認證人劉秋珠上開所述，確屬臺北國
    際商銀辦理應收帳款承購業務之實際流程，而被告確於開立
    如附表一所示發票，向臺北國際商銀申請核撥貸款，並於取
    得貸款後，再將發票作廢，而未通知臺北國際商銀，亦未提
    出重新開立之發票以供臺北國際商銀審核處理。
  (三)證人即受儷鑫公司委託辦理申報營業稅之記帳士黃金珠、南
    區國稅局高雄縣分局第三課（營業稅課）人員鄭偉志於本院
    審理中雖均到庭證稱：統一發票分為二聯式及三聯式，二聯
    式通常用於私人間交易，公司行號間之交易則使用三聯式統
    一發票。三聯式發票有扣抵聯、收執聯及存根聯共三聯，扣
    抵聯及收執聯均係交給買受人，分別作為買受人扣抵及作帳
    之用，存根聯則係營業人留存供作帳之用，如係有效之發票
    ，扣抵聯及收執聯均應由買受人一方持有，不會由營業人持
    有。若要將已開出發票作廢，必須將三聯發票訂在一起申報
    作廢，記帳士事務所不會去問客戶發票作廢之原因，亦不知
    有無重新開立發票。如營業人所開發票之扣抵聯及收執聯已
    向買受人請款而交給買受人，嗣因買受人不願付款或不足額
    付款，此時有二種作法，其一是買受人直接將發票之扣抵聯
    及收執聯退還營業人，將發票作廢；另一是不將發票作廢，
    而由買受人開立退回或折讓單，交由營業人向國稅局申報。
    如於同一申報月份（每2 個月申報一次，於單月份申報）所
    開之發票有金額錯誤或買受人不願足額付款之情形，通常會
    由營業人向買受人收回扣抵聯及收執聯，直接將發票作廢；
    如原開立之發票已經申報，始發現上開情形，則可能會請買
    受人開退回或折讓單，交由營業人向國稅局申報，亦可收回
    扣抵聯及收執聯，將發票作廢。國稅局現行方式已改採網路
    申報，於申報作廢時不用繳回發票，至於改採網路申報之前
    ，亦只需將發票帶去國稅局給承辦人員檢閱後，當場發還。
    記帳士事務所於申報後，會將所有發票連同帳本打包一併交
    還客戶，並告知客戶這些資料很重要，至少要保存7 年等語
    （見本院訴一卷第184-195 、198-201 頁）。證人鄭偉志並
    證稱：國稅局查核發票之申報，係對統一發票明細表作審查
    ，本件發票屬於申報前即已作廢之情形，此時統一發票明細
    表上發票字軌後即註記作廢，國稅局從統一發票明細表上，
    無從得知該發票原來之買受人、發票金額、作廢原因，亦無
    從得知該張發票究係開錯或係作廢重開、有無交付予買受人
    ，也看不出作廢後有無重開，或重開的是哪一張發票等語（
    見本院訴一卷第199-203 頁）。足見被告一方面開立並提出
    如附表一所示之發票向臺北國際商銀申請撥貸，另方面卻在
    申報前將發票作廢，且因上開發票均在向國稅局申報前作廢
    ，不論記帳士或國稅局均無從得知上開發票之買受人、發票
    金額為何，亦無從得知發票有無交予工信公司等買受人據以
    請款、更不知發票作廢後有無重開、重開之發票係何張發票
    等情，亦即被告自93年11月15日起至94年2 月20日止，短短
    3 個月間，即以申報前作廢之方式，將其向臺北國際商銀申
    請撥貸所提出之10張發票全部作廢，且作廢方式又使記帳士
    及國稅局均無法事後追查，自屬可疑。況上開作廢之發票於
    申報後既經記帳士黃金珠全數交還儷鑫公司，並告知被告至
    少須保管7 年，而案發至今未滿7 年，被告應仍有保存上開
    發票。惟經本院於審理中諭請被告提出如附表一所示之作廢
    發票原本及相對應之重開發票原本或影本，或以重開之發票
    請領工程款之相關資料（見本院訴一卷第43頁），被告明知
    上開資料對其是否成立犯罪至屬關鍵，又非難以提出，惟迄
    本院辯論終結仍未提出。又公司所開立之發票，縱事後作廢
    ，衡諸一般會計帳目之處理，應均有影印留底，存於帳冊，
    並註記有無重開及重開何張發票，惟被告不僅從未提出相關
    帳冊資料，且於本院審理中先陳稱：如法院能調取儷鑫公司
    93年度發票明細，伊即可指出何者為更正後重開之發票等語
    （見本院訴一卷第130-131 頁）。惟經本院調取儷鑫公司93
    年11月至94年2 月間進銷項憑證明細（見本院訴一卷第169-
    174 頁），請被告指明何者為更正後重開之發票，其竟稱：
    「這麼久了，沒有印象了」等語（本院訴一卷第197 頁）。
    被告對其應保留之發票資料，不僅於審理中從未提出，甚至
    經調取資料供其比對，亦無法指出，所辯其於作廢後另有重
    開發票向買受人請款云云，顯屬可疑，自難遽信。
  (四)證人即工信公司法務人員李桂潀於本院審理中證稱：儷鑫公
    司向工信公司請款之發票，均已臚列如工信公司於民事案件
    所提出之「估驗工程一覽表」所載（見本院訴二卷第357 頁
    ），其中並無如附表一編號1 、3 、4 、8 、9 所示5 張發
    票，表示這5 張發票均未經工信公司付款。且上開估驗工程
    一覽表所列之發票，均有對應之轉帳傳票，傳票上之「子目
    /摘要/備註」欄位上，均有記載當期估驗之工程項目（見本
    院訴二卷第357-377 頁），上開5 張發票影本（見他字卷第
    38、44、47、57、55頁），雖亦載有工程項目，惟均無對應
    傳票，應未經工信公司估驗等語（見本院訴二卷第412-414
    、416-418 頁），足見被告所開立如附表一編號1 、3 、4
    、8 、9 所示5 張發票，既未經工信公司估驗工程項目，自
    非向工信公司請領工程款之發票，而係虛開發票向臺北國際
    商銀申請撥貸甚明。
  (五)證人即國登公司財務人員潘正國於本院審理中證稱：儷鑫公
    司向國登公司請款之發票，均已臚列如國登公司於民事案件
    所提出之「92-94 年儷鑫公司往來交易（請款）明細表」所
    載（見本院訴二卷第390 頁），其中並無如附表一編號5 所
    示發票日期為93年12月20日之發票。儷鑫公司承包本件工程
    ，做到一半即放棄不做，造成國登公司重新發包，損失共計
    3,200 餘萬元，儷鑫公司該件工程共向國登公司請款1,400
    餘萬元，保留款230 餘萬元，抵充鋼構損失3,000 餘萬元部
    分，發票開立1,500 萬元，國登公司開出折讓單130 餘萬元
    。最後一張請款發票時間為93年10月31日，因為鋼構部分損
    失3,000 餘萬元，後面無法再讓被告請款，最後只結算到93
    年10月31日等語（見本院訴二卷第404-407 頁）。儷鑫公司
    承包國登公司上開工程，既於93年10月31日結算完畢，其後
    自無可能開立發票請款，被告所開立如附表一編號5 所示發
    票日期為93年12月20日之發票，自非向國登公司請領工程款
    之發票，顯係為向臺北國際商銀申請撥貸而虛開之發票。
  (六)證人即幼上公司工務經理葉展榮於偵查中證稱：儷鑫公司承
    包幼上公司二件工程，第一件是頂宇建設美術園邸Ｂ案安全
    支撐及土方工程，於93年10月25日完工，幼上公司已付款完
    畢，被告也有交付發票。第二件是頂宇建設美術雅築連續壁
    土方工程，於93年11月10日完工，因部分未完成施工，才會
    扣款，但已付款完畢，被告也有交付發票。被告請款之發票
    已全部臚列在「發票明細表」（見偵緝卷第46頁），其中並
    無如附表一編號6 、7 所示發票日期均為93年12月20日之發
    票等語（見偵緝卷第27-28 頁）。儷鑫公司承包幼上公司之
    工程既已於93年11月10日全部完工，幼上工程並已付清工程
    款，且依上開「發票明細表」所載，最後一張請款發票日期
    為93年11月19日，其後儷鑫公司自無可能再向幼上公司請領
    工程款，顯見被告所開立如附表一編號6 、7 所示發票日期
    均為93年12月20日之發票，亦係為向臺北國際商銀申請撥貸
    而虛開之發票。
  (七)證人即泛亞工程公司人員賴泰榮於偵查中證稱：儷鑫公司承
    包泛亞工程公司之工程，泛亞工程公司已全部付清，因93年
    8 月14日被告來函終止合約，所以在93年8 月18日最後一次
    付款等語（見偵緝卷第187 頁）。儷鑫公司承包泛亞工程公
    司之工程既已於93年8 月14日終止合約，並於93年8 月18日
    最後一次付款，工程款已全數付清，其後儷鑫公司自無可能
    再向泛亞工程公司請領工程款，顯見被告所開立如附表一編
    號2 所示發票日期為93年11月20日之發票，亦係為向臺北國
    際商銀申請撥貸而虛開之發票無疑。
 (八)證人即國雍公司業務部經理張國華於偵查中證稱：儷鑫公司
    承包國雍公司之工程，國雍公司已全部付清，是在94年1 月
    25日結清的，後面工程因94年4 月15日有終止合約之協議，
    儷鑫公司放棄請款權利，當做違約金等語（見偵緝卷第187-
    188 頁）。儷鑫公司承包國雍公司之工程既已於94年1 月25
    日結算完畢，工程款已全數付清，儷鑫公司復於94年4 月15
    日與國雍公司終止契約，放棄請款權利並充作違約金，則於
    94年1 月25日後，應無再向國雍公司請領工程款之理，足見
    被告所開立如附表一編號10所示發票日期為94年2 月20日之
    發票，亦係為向臺北國際商銀申請撥貸而虛開之發票。
  (九)依上開證人所述，被告所開立如附表一所示之10張統一發票
    ，或未經估驗、或發票日期已在付清工程款以後，且工信、
    泛亞工程、國登、幼上、國雍公司均未收到上開請款發票，
    足認上開發票均係被告為向臺北國際商銀申請撥貸而虛開，
    明知儷鑫公司並無如附表一所示之交易事實，而利用不知情
    之儷鑫公司職員以該不實事項填製統一發票會計憑證，持向
    臺北國際商銀申請撥貸，以此詐術使臺北國際商銀承辦人員
    誤信被告確有如發票所載之應收帳款債權，因而陷於錯誤，
    撥貸如附表一所示之貸款金額，被告則於取得貸款後，隨即
    於申報前將發票作廢，以圖掩飾。
  (十)綜上所述，本件事證明確，被告犯行已堪認定，應予依法論
    科。
三、論罪科刑之理由─
  (一)新舊法比較：被告郭嘉賢行為後，商業會計法第71條已於95
    年5 月24日修正，並自公布日施行；而刑法部分條文則於94
    年2 月2 日修正，並於95年7 月1 日施行。依刑法第2 條第
    1 項規定：「行為後法律有變更者，適用行為時之法律，但
    行為後之法律有利於行為人者，適用最有利於行為人之法律
    」。該規定係規範行為後法律變更所生新舊法比較適用之準
    據法，本身尚無比較新舊法之問題，一律適用修正後之規定
    以決定適用之刑罰法律。又有關新舊法之比較，應就罪刑有
    關之共犯、連續犯、牽連犯加重等暨其他法定加減原因（如
    身分加減）與加減例等一切情形，綜其全部罪刑之結果而為
    比較。茲就被告所應適用之相關新舊刑法條文，比較適用如
    下：
  1.修正前商業會計法第71條原規定：「商業負責人、主辦及經
    辦會計人員或依法受託代他人處理會計事務之人員有左列情
    事之一者，處5 年以下有期徒刑、拘役或科或併科新臺幣15
    萬元以下罰金：一、以明知為不實之事項，而填製會計憑證
    或記入帳冊者。二、故意使應保存之會計憑證、帳簿報表滅
    失毀損者。三、意圖不法之利益而偽造、變造會計憑證、帳
    簿報表內容或撕毀其頁數者。四、故意遺漏會計事項不為記
    錄，致使財務報表發生不實之結果者。五、其他利用不正當
    方法，致使會計事項或財務報表發生不實之結果者」；修正
    後該條規定：「商業負責人、主辦及經辦會計人員或依法受
    託代他人處理會計事務之人員有下列情事之一者，處5 年以
    下有期徒刑、拘役或科或併科新臺幣60萬元以下罰金：一、
    以明知為不實之事項，而填製會計憑證或記入帳冊。二、故
    意使應保存之會計憑證、會計帳簿報表滅失毀損。三、偽造
    或變造會計憑證、會計帳簿報表內容或毀損其頁數。四、故
    意遺漏會計事項不為記錄，致使財務報表發生不實之結果。
    五、其他利用不正當方法，致使會計事項或財務報表發生不
    實之結果」，關於罰金部分之刑度已提高，經比較新舊法結
    果，適用舊法有利於被告。
  2.連續犯：修正前刑法第56條關於連續犯之規定業經修正刪除
    ，此刪除雖非犯罪構成要件之變更，惟影響行為人刑罰之法
    律效果，自屬行為後法律有變更，比較新舊法結果，適用舊
    法有利於被告。
  3.牽連犯：修正前刑法第55條後段關於牽連犯之規定業經修正
    刪除，被告所犯填製不實會計憑證及詐欺取財二罪，依修正
    前之規定應依牽連犯之例而從一重處斷。比較新舊法結果，
    適用舊法有利於被告。
  4.罰金刑之最低度：修正前刑法第33條第5 款規定「罰金：（
    銀元）1 元以上」；修正後提高為「罰金：新臺幣1 千元以
    上，以百元計算之」，亦即法定刑罰金刑之最低度刑，由銀
    元1 元提高為新臺幣1 千元。經比較結果，適用舊法有利於
    被告。
  4.罰金刑之加重：修正前刑法第68條規定，罰金加重者，僅加
    重其最高度；修正後刑法第67條則規定：罰金加重者，其最
    高度及最低度同加重之。經比較結果，適用舊法有利於被告
    。
  5.綜上比較結果，有關上開修正條文部分，應整體適用舊法規
    定，對被告較屬有利。
  (二)按統一發票乃證明事項之經過而為造具記帳憑證所根據之原
    始憑證，屬商業會計憑證之一種。被告郭嘉賢為儷鑫公司之
    負責人，其以明知為不實之事項，填製如附表一所示之統一
    發票會計憑證後，持各該虛構之應收帳款債權證明，先後向
    臺北國際商銀詐取承購應收帳款債權之價金（貸款）。核其
    所為，係犯修正前商業會計法第71條第1 款之填製不實罪，
    及刑法第339 條第1 項之詐欺取財罪。又商業會計法第71條
    第1 款之罪，為刑法第215 條業務上登載不實文書罪之特別
    規定，依特別法優於普通法之原則，自應優先適用，並無論
    以刑法第215 條業務上登載不實文書罪之餘地（最高法院94
    年度臺非字第98號、91年度臺上字第5397號、87年度臺非字
    第389 號判決意旨參照）。公訴意旨認被告所為，應併論以
    刑法第216 條、第215 條之行使業務登載不實文書罪，容有
    未恰。被告利用不知情之儷鑫公司職員填製上開不實之統一
    發票，應論以間接正犯。被告先後多次填製不實會計憑證、
    詐欺取財之犯行，各時間緊接，觸犯構成要件相同之罪名，
    顯係分別基於概括犯意為之，應依修正前刑法第56條連續犯
    之規定，分別論以一罪，並加重其刑。所犯連續詐欺取財、
    連續填載不實會計憑證二罪間，有方法結果之牽連關係，應
    依修正前刑法第55條後段牽連犯之規定，從一重之連續填載
    不實會計憑證罪處斷（最高法院86年度臺非字第129 號判決
    意旨參照）。
  (三)爰審酌被告前有公共危險、違反槍砲彈藥刀械管制條例等前
    案紀錄（未構成累犯），素行欠佳，本次復多次虛開統一發
    票充作應收帳款債權證明，向告訴人詐取承購應收帳款債權
    之價金，虛開之發票共10張，發票金額合計近1 千8 百萬元
    ，詐得款項則高達1,223 萬8,170 元，致會計資訊嚴重失真
    ，破壞交易秩序，復使告訴人求償無門，受有鉅額損失，犯
    罪情節及所生危害均屬重大；衡以其於本案發生前，尚曾依
    約履行並如期繳納利息，後因經營之公司財務陷於困難，鋌
    而走險，及其智識程度、生活狀況、犯罪後之態度等一切情
    狀，量處如主文所示之刑。
  (四)另按裁判上一罪，如其中一部分為中華民國九十六年罪犯減
    刑條例第3 條所定不予減刑之罪，則其據以處罰之他罪雖非
    同條列舉之罪名，亦應不予減刑（參考司法院院解字第3454
    號、第3661號解釋），法院辦理九十六年減刑案件應行注意
    事項第10點已規定明確。本件被告係犯商業會計法第71條第
    1 款之填製不實、刑法第339 條第1 項之詐欺取財二罪，依
    修正前刑法第55條後段牽連犯之規定從一重之填製不實會計
    憑證罪處斷，而屬裁判上一罪，且宣告刑為有期徒刑2 年。
    其中詐欺取財罪部分，依上開減刑條例第3 條第1 項第15款
    之規定，經宣告逾有期徒刑1 年6 月之刑者，不予減刑。則
    本件據以處罰之商業會計法第71條第1 款之罪，雖非上開減
    刑條例第3 條列舉之罪名，依前揭注意事項第10點之規定，
    亦應不予減刑，附此敘明。
四、不另為無罪諭知部分─
    公訴意旨雖以被告另有虛開如附表二（即起訴書附表編號3
    、10）所示之統一發票，持向告訴人臺北國際商銀申辦應收
    帳款債權之承購，詐取告訴人承購各該虛偽應收帳款債權之
    價金（貸款），認此部分亦涉犯商業會計法第71條第1 款之
    填製不實、刑法第339 條第1 項之詐欺取財、第216 條、第
    215 條之行使業務登載不實文書罪嫌等語。惟查，如附表二
    所示之2 張統一發票，被告確有持向工信公司請款，並如數
    領得工程款，且於94年1 至4 月向南區國稅局高雄縣分局提
    出申報，並未作廢等情，分別有工信公司99年5 月3 日工信
    內湖字第44號函、南區國稅局高雄縣分局96年12月19日南區
    國稅高縣三字第0960068458號函在卷可稽（見本院訴一卷第
    123 頁、偵卷第5 頁）。足見上開2 張發票所載交易屬實，
    並無不實填製，被告持向告訴人申辦應收帳款債權之承購，
    即非以詐術詐得承購價金（貸款），自不構成填製不實會計
    憑證及詐欺取財罪，本應為無罪之判決，惟因公訴意旨認此
    部分如成立犯罪，與前開論罪科刑即附表一所示犯行，有連
    續犯及牽連犯等裁判上一罪之關係，爰不另為無罪之諭知。
據上論斷，應依刑事訴訟法第299 條第1 項前段，商業會計法第
71條第1 款，刑法第11條前段、第2 條第1 項前段、第56條（修
正前）、第339 條第1 項、第55條後段（修正前），刑法施行法
第1 條之1 ，判決如主文。
本案經檢察官鄭珮琪到庭執行職務。
中    華    民    國    99    年    11    月    15    日
                  刑事第十六庭  審判長法  官  曾逸誠
                                      法  官  洪榮家
                                      法  官  林柏壽
以上正本係照原本作成。
如不服本判決應於收受判決後10日內向本院提出上訴書狀，並應
敘述具體理由。其未敘述上訴理由者，應於上訴期間屆滿後20日
內向本院補提理由書（均須按他造當事人之人數附繕本）「切勿
逕送上級法院」。
中    華    民    國    99    年    11    月    15    日
                                      書記官  洪嘉慧
附錄本案論罪科刑法條：
商業會計法第第71條
商業負責人、主辦及經辦會計人員或依法受託代他人處理會計事
務之人員有下列情事之一者，處5 年以下有期徒刑、拘役或科或
併科新臺幣60萬元以下罰金：
一、以明知為不實之事項，而            或記入帳冊。
二、故意使應保存之會計憑證、會計帳簿報表滅失毀損。
三、偽造或變造會計憑證、會計帳簿報表內容或毀損其頁數。
四、故意遺漏會計事項不為記錄，致使財務報表發生不實之結果
    。
五、其他利用不正當方法，致使會計事項或財務報表發生不實之
    結果。
刑法第339 條
意圖為自己或第三人不法之所有，以詐術使人將本人或第三人之
物交付者，處5 年以下有期徒刑、拘役或科或併科（銀元）1 千
元以下罰金。
以前項方法得財產上不法之利益或使第三人得之者，亦同。
前二項之未遂犯罰之。
附表一（有罪部分）：
┌─┬────┬───┬─────┬─────┬─────┬────────┐
│編│發票日期│買受人│ 統一發票 │ 發票金額 │ 借款金額 │      備註      │
│號│(年月日)│(公司)│ 號    碼 │   (元)   │   (元)   │                │
├─┼────┼───┼─────┼─────┼─────┼────────┤
│1 │93.11.05│ 工信 │CU00000000│ 1,638,000│ 1,310,000│起訴書附表編號1 │
│  │（起訴書│      │          │          │          │                │
│  │誤載為93│      │          │          │          │                │
│  │.11.15）│      │          │          │          │                │
├─┼────┼───┼─────┼─────┼─────┼────────┤
│2 │93.11.20│ 泛亞 │CU00000000│ 2,506,900│ 2,005,000│起訴書附表編號2 │
│  │（起訴書│ 工程 │          │          │          │                │
│  │誤載為93│      │          │          │          │                │
│  │.11.25）│      │          │          │          │                │
├─┼────┼───┼─────┼─────┼─────┼────────┤
│3 │93.12.14│ 工信 │CU00000000│ 1,160,000│   927,579│起訴書附表編號4 │
├─┼────┼───┼─────┼─────┼─────┼────────┤
│4 │93.12.21│ 工信 │CU00000000│ 1,827,000│ 1,461,067│起訴書附表編號5 │
├─┼────┼───┼─────┼─────┼─────┼────────┤
│5 │93.12.20│ 國登 │CU00000000│   980,194│   784,155│起訴書附表編號6 │
├─┼────┼───┼─────┼─────┼─────┼────────┤
│6 │93.12.20│ 幼上 │CU00000000│ 1,000,000│   800,000│起訴書附表編號7 │
├─┼────┼───┼─────┼─────┼─────┼────────┤
│7 │93.12.20│ 幼上 │CU00000000│ 1,610,972│ 1,288,778│起訴書附表編號8 │
├─┼────┼───┼─────┼─────┼─────┼────────┤
│8 │94.01.05│ 工信 │DU00000000│ 1,375,000│   966,000│起訴書附表編號9 │
├─┼────┼───┼─────┼─────┼─────┼────────┤
│9 │94.01.24│ 工信 │DU00000000│ 1,600,001│ 1,040,591│起訴書附表編號11│
├─┼────┼───┼─────┼─────┼─────┼────────┤
│10│94.02.20│ 國雍 │DU00000000│ 4,200,000│ 1,655,000│起訴書附表編號12│
├─┼────┴───┴─────┴─────┴─────┴────────┤
│合│發票金額：1,789萬8,067元                                              │
│計│借款金額：1,223萬8,170元                                              │
└─┴───────────────────────────────────┘
附表二（不另為無罪諭知部分）：
┌─┬────┬───┬─────┬─────┬─────┬────────┐
│編│發票日期│買受人│ 統一發票 │ 發票金額 │ 借款金額 │      備註      │
│號│(年月日)│(公司)│ 號    碼 │   (元)   │   (元)   │                │
├─┼────┼───┼─────┼─────┼─────┼────────┤
│1 │93.12.14│ 工信 │CU00000000│ 3,024,276│ 2,419,421│起訴書附表編號3 │
├─┼────┼───┼─────┼─────┼─────┼────────┤
│2 │94.01.21│ 工信 │DU00000000│ 1,690,511│ 1,352,409│起訴書附表編號10│
└─┴────┴───┴─────┴─────┴─────┴────────┘

司法院資訊處製作；財團法人民間司法改革基金會備份。
